【裁判字號】    90,台非,383
【裁判日期】    901122
【裁判案由】    竊佔
【裁判全文】
最高法院刑事判決                                  九十年度台非字第三八三號
    上訴人  最高法院檢察署檢察總長
    被  告  甲○○
右上訴人因被告竊佔案件，對於台灣高等法院中華民國九十年八月十六日第二審確定
判決（九十年度上訴字第一九九九號，起訴案號：台灣台北地方法院檢察署八十九年
度偵字第九六五○、一二五三八號），認為部分違法，提起非常上訴，本院判決如左
：
    主  文
原判決關於甲○○部分撤銷，由台灣高等法院依判決前之程序更為審判。
    理  由
非常上訴理由稱：「按應於審判期日調查之證據而未予調查者，或判決不載理由者，
其判決當然為違背法令，刑事訟法第三百七十九條第十款第十四款分別定有明文。原
判決認被告甲○○無共同意圖營利，擅自設置公墓及竊佔等犯行，乃以證人林秀美、
王淑蓉、陳家利、魏均平等人之證言為依據，並以卷附土地使用同意書上被告筆跡與
被告於偵審中歷次簽名筆跡不符，作為憑以認定之理由。惟查：被告於警訊中供稱：
以系爭土地作為私人墓地，喪家在使用墓地之時均有經過我兄弟妹妹同意，因我住在
該土地墓園附近，家裡以方便為原則，而由我立據出借土地供人造墓，至於價額則由
我大哥陳木火處理等語（見台灣台北地方法院檢察署八十九年度他字第三四三號卷第
六十三頁反面）。被告甲○○之共同被告蔡添財於檢察官偵查中仍稱造墓之土地是向
陳木火、甲○○買的。而甲○○於檢察官詢以土地是你提供造墓時，亦答以我有同意
提供土地（見台灣台北地方法院檢察署八十九年度偵字第一二五三八號卷第九頁反面
、第十頁）。另被告之共同被告邱創濤亦稱其為他人造墓係與陳木火接洽，且有取得
甲○○名義出具之土地使用同意書；證人即墓主王淑容、陳家利、魏均平等人亦均證
明有取得甲○○名義出具之土地使用同意書，經核甲○○於警訊中所述由其出具土地
出借同意書，由其兄陳木火與人談土地價額之情狀，與蔡添財、邱創濤及證人王淑蓉
所述相符。原判決對甲○○於警訊中及檢察官偵查中所述其立據出借土地，及其同意
提供土地予人造墓等影響判決結果之供述，何以不予採納，隻字未提，自有判決不載
理由之違法。又證人林秀美雖曾證稱，甲○○不管墓園，他是台灣銀行的工友云云。
惟甲○○於民國七十二年八月一日即已離開台銀，而自七十二年之後系爭土地上猶新
建墳墓達一百座，此有台灣銀行總行函及台北市殯葬管理處函可稽，且任職工友原不
響其立具同意書。況該證言並非證明甲○○未同意提供土地造墓，自不足為被告無竊
佔及擅自設置公墓之證據。而證人王淑蓉證稱：『設置我公公刑連鏞墳墓時，都由我
父親接洽，我推測我父親認識甲○○，所以警訊時說是甲○○同意我們使用土地』等
語。證人陳家利證稱：『康美子是我媽媽，她葬在福壽墓園，我有收到土地使用同意
書，是邱創濤交給我的，當時上面已寫好立證人甲○○的字樣。』證人魏均平稱：『
我母親也葬在福壽墓園內，這是我弟弟負責委託承造的，詳細情形要問他才知道，我
不清楚，我只知道花了三、四十萬元造該墓，同意書應該不是甲○○交給我的，此事
我弟弟比較清楚，造墳墓的錢是交給邱創濤。』依證人陳家利等上開所證，邱創濤為
彼等設置墳墓時，曾交付立證人為被告甲○○之土地使用證，亦不足為被告未同意造
墓之證據，且證人王淑蓉陳稱造墓之事係其父接洽，魏均平陳稱造墓之事要問其弟才
清楚，乃原審並未傳訊王淑蓉之父及魏均平之弟以查明真相，亦未命墓主提出甲○○
立具之土地使用證，以供調查，已有應調查之證據未予調查之違法。且告訴人所提甲
○○書立之土地使用證上立證人『甲○○』之筆跡，乃甲○○於七十六年所書，距本
件繫屬法院已有十三、四年之久，甲○○年歲已大，所書字跡力道及握筆之穩定度當
與當年有別，原審未調查是否有甲○○當年之筆跡以供鑑定，即謂該土地使用證上甲
○○筆跡與甲○○於偵審中歷次簽名之筆跡均不相符，而推測該土地使用證可能係陳
木火自行以被告甲○○名義書立，亦有應調查之證據未調查之違法，且於判決結果顯
有影響。案經確定，爰依刑事訴訟法第四百四十一條、第四百四十三條提起非常上訴
，以資糾正。」等語。
本院按判決不載理由致適用法令違誤；或依法應於審判期日調查之證據未予調查，致
適用法令違誤，而顯然於判決有影響者，該確定判決，即屬判決違背法令，自有刑事
訴訟法第四百四十七條第一項第一款規定之適用。原判決以證人王淑蓉在警訊中所為
不利於被告之證言，屬推測之詞；證人陳家利、魏均平則證稱不認識被告，亦未交付
設置墳墓之費用予被告，均不足為不利於被告之認定，資為被告無罪判決之基礎。但
被告於警訊供稱：「每戶喪家在使用墓地之時，均有經過我兄弟妹妹同意。」、「因
我住在私人墓園附近，所以我家裡以方便為原則，由我立據出借（土地），至於金額
部分均由我大哥陳木火處理。」偵查中又稱：「這地是我祖先留下來的。是七十幾年
就提供蓋墓，我有同意提供土地。」等語（見第三四三號偵查卷第六十三頁反面、第
一二五三八號偵查卷第九頁反面、第十頁）。如果不虛，則被告出具書據，同意提供
土地予他人建造墳墓，能否謂與已判刑確定之邱創濤等人無犯意聯絡及行為分擔？此
與判斷被告是否成立犯罪攸關，而影響於判決之基礎，自應深入究明，於理由內詳加
斟酌論斷，始屬適法。乃原判決對於被告之此項之供述，何以不足採納，未置一詞論
列，已有判決不載理由致適用法令違誤之可議。且證人王淑蓉於第一審法院證稱：「
我不認識甲○○，（建造邢連鏞墳墓）當時都由我父親接洽……」；證人魏均平於原
審亦稱：「（我母親的墳墓）這是我弟弟負責委託承造的，詳細情形要問他才知道，
我不清楚……」等語（見第一審卷第二一一頁、原審卷第六十四頁）。故證人王淑蓉
之父親，魏均平之胞弟始為直接接洽建造墳墓事宜之人，該等人證與待證事實具有論
理上之關聯性，在客觀上為法院認定事實及適用法律之基礎，自有調查之必要性。原
判決未遑進一步調查，僅擷取王淑蓉、魏均平不完備之證言，遽為有利於被告之認定
，亦顯然於判決有影響。案經確定，非常上訴意旨執以指摘，洵有理由。因原判決上
開違法部分，涉及證據之調查與事實之認定，同屬法律審之非常上訴審無從調查，併
為維持被告之審級利益，應由本院將原判決關於被告部分撤銷，由台灣高等法院依判
決前之程序更為審判，以資糾正。
據上論結，應依刑事訴訟法第四百四十七條第一項第一款前段、第二項，判決如主文
。
中      華      民      國     九十     年     十一     月     二十二   日
                              最高法院刑事第五庭
                                  審判長法官  紀  俊  乾
                                        法官  黃  正  興
                                        法官  劉  介  民
                                        法官  陳  東  誥
                                        法官  張  春  福
      右正本證明與原本無異
                                              書  記  官
中      華      民      國     九十     年     十一     月     二十三   日


司法院資訊處製作；財團法人民間司法改革基金會備份。
